臺灣高等法院民事判決　九十年度重上字第五六六號
　　上　訴　人　乙○○
　　被上訴人　　丁○○○
　　　　　　　　己○○
　　　　　　　　丙○○
　　訴訟代理人　戊○○
　　被上訴人　　甲○○
　　　　　　　　庚○○
右當事人間所有權移轉登記事件，上訴人對於中華民國九十年七月三十一日臺灣士林
地方法院八十九年度重訴字第五一七號第一審判決提起上訴，本院判決如左：
    主    文
原判決除確定部分外，關於駁回上訴人後開第二、三、四、五項部分之訴，並訴訟費
用(確定部分除外)之裁判廢棄。
被上訴人丁○○○、己○○、丙○○應將附表一所示之土地所有權應有部分移轉登記
予上訴人。
被上訴人戊○○應給付上訴人新臺幣伍佰陸拾肆萬貳仟捌佰元及自民國八十九年十一
月十八日起至清償日止按週年利率百分之五計算之利息。
被上訴人甲○○應塗銷附表二所示之抵押權。
被上訴人庚○○應塗銷附表三所示之抵押權。
其餘上訴駁回。
第一、二審訴訟費用  (確定部分除外)由被上訴人丁○○○、己○○、丙○○各負擔
八分之二；被上訴人甲○○、庚○○各負擔八分之一。
    事    實
甲、上訴人方面：
一、聲明：(一)原判決廢棄。(二)被上訴人丁○○○、己○○、丙○○應將附表一所示之
    土地所有權應有部分移轉登記予上訴人。(三)被上訴人戊○○應給付上訴人新臺幣
    （下同）五百六十四萬二千八百元及自起訴狀繕本送達之翌日起至清償日止按週
    年利率百分之五計算之利息。(四)被上訴人甲○○應塗銷附表二所示之抵押權。
    (五)被上訴人庚○○應塗銷附表三所示之抵押權。
二、陳述：除與原判決記載相同者，茲引用之外，補稱：
(一)、系爭買賣契約簽約當日，上訴人曾在證人李景松代書事務所樓下碰見周有福，周
    有福向上訴人表示身體不適，由戊○○代理簽約，李景松並將買賣契約拿到樓下
    給周有福蓋章；參以周有福自行申請印鑑證明，將印鑑章、印鑑證明、所有權狀
    交予戊○○等情，足證系爭買賣契約確係周有福授權戊○○代理伊出賣系爭土地
    所簽訂。縱認周有福並未授權，上開行為已足使第三人信以為周有福有將代理權
    授與戊○○，依民法第一百六十九條之規定，周有福亦應負表見代理之授權人責
    任，戊○○辯稱該買賣契約係其個人借款之擔保，周有福並不知情云云，並不實
    在。又系爭土地為林地，買受人無須具備自耕能力，上訴人已於民國（下同）七
    十五年二月二十四日付清尾款，周有福死亡後自應由其繼承人即被上訴人負移轉
    義務。
(二)、本票不足為交付金錢之證明，被上訴人甲○○亦不能就借款予戊○○之事實，舉
    證以實其說，其主張因借款而設定抵押權，不足採信。又被上訴人庚○○與被上
    訴人己○○間無債權債務關係，雙方已同意塗銷系爭土地抵押權，亦有和解書可
    稽，是甲○○、庚○○之抵押債權不存在，上訴人代位被上訴人丁○○○、丙○
    ○、戊○○三人，及己○○訴請甲○○、庚○○塗銷附表二、三所示之抵押權，
    自屬有據。
乙、被上訴人丁○○○、己○○、丙○○、戊○○方面：
一、聲明：駁回上訴。
二、陳述：除與原判決記載相同者，茲引用之外，補稱：
(一)、系爭買賣契約係被上訴人戊○○為擔保其向上訴人借款，自行申請周有福之印鑑
    證明，持周有福之印章、印鑑證明及系爭土地之所有權狀於李景松代書處所簽訂
    ，並將所有權狀、印鑑證明、戶籍謄本交給上訴人，周有福並不知情，亦未授權
    戊○○簽訂。系爭買賣契約末尾之「代理人」及「戊○○」之簽名係他人所寫非
    戊○○所簽，上訴人與周有福間既無買賣契約存在，其依買賣關係請求被上訴人
    移轉系爭土地所有權，誠屬無據。
(二)、簽約當時，周有福因車禍躺在床上無法行動，並未至代書事務所。
(三)、戊○○向上訴人借貸，未約定利息；與王健壯間之借款，除本票外無其他證據。
丙、被上訴人甲○○方面：
    被上訴人未於言詞辯論期日到場，據其於準備程序聲明及陳述如左：
一、聲明：駁回上訴。
二、陳述：除與原判決記載相同者，茲引用之外，補稱：被上訴人丁○○○係被上訴
    人王健壯之姑母，因戊○○需錢週轉，乃提供系爭土地設定抵押權作為擔保，向
    伊借款，並未約定借款利息，僅開立一紙二百零五萬元之本票，戊○○迄今仍未
    清償，上訴人自無權訴請伊塗銷抵押權設定登記。
丁、被上訴人庚○○方面：
    被上訴人未於言詞辯論期日到場，亦未提出書狀作何聲明或陳述。
戊、本院依職權調閱台灣士林地方法院八十四年度訴字第四○四號塗銷抵押權登記全
    卷。
    理      由
甲、程序方面：
一、被上訴人王健壯、庚○○未於言詞辯論期日到場，核無民事訴訟法第三百八十六
    條各款情形之一，爰依上訴人之聲請，由其一造辯論而為判決。
二、按判決之既判力，係僅關於為確定判決之事實審言詞辯論終結時之狀態而生，故
    在確定判決事實審言詞辯論終結後所發生之事實，並不受其既判力之拘束，最高
    法院三十九年台上字第二一四號判例意旨可資參照。被上訴人己○○訴請被上訴
    人庚○○塗銷如附表二之抵押權登記訴訟，雖經原法院於八十四年九月十二日以
    八十四年度訴字第四○四號判決敗訴確定，惟本件上訴人另代位己○○，依其與
    庚○○二人於同年十月七日所成立同意塗銷抵押權登記之和解書為請求，並非就
    同一事件更行起訴，無違一事不再理原則；合先予敘明。
乙、實體方面：
一、上訴人起訴主張：被上訴人丁○○○、己○○、丙○○、戊○○之共同被繼承人
    周有福於七十四年三月十五日將附表一所示土地所有權應有部分三分之一（下稱
    系爭土地）出賣予上訴人。周有福死亡後，由被上訴人丁○○○、己○○、丙○
    ○、戊○○四人繼承，各取得應有部分十二分之一，卻拒絕移轉所有權登記予上
    訴人；而戊○○應有部份已遭查封，為給付不能，爰依買賣及給付不能之法律關
    係，請求被上訴人丁○○○、己○○、丙○○應將所有權移轉登記予上訴人，被
    上訴人戊○○應賠償損害五百六十四萬二千八百元。又，被上訴人丁○○○、丙
    ○○、戊○○三人，及己○○分別於系爭土地上設定如附表二、三所示之抵押權
    予被上訴人甲○○及庚○○，然其等間並無抵押債權存在，庚○○並與己○○和
    解同意塗銷抵押權登記，惟被上訴人均怠於請求塗銷抵押權登記，上訴人亦得依
    民法第二百四十二條代位其等請求被上訴人甲○○、庚○○塗銷抵押權登記。（
    原審共同原告黃清波部分業經判決敗訴確定）
二、被上訴人丁○○○等四人則以：系爭買賣契約書並非周有福所簽訂，而係被上訴
    人戊○○個人向上訴人借款，為擔保借款所簽訂，實則並非買賣，僅為借款憑據
    而已；且上訴人之請求權已罹於時效等語。被上訴人甲○○亦以：被上訴人戊○
    ○因向伊借款，設定附表二所示之抵押權，戊○○迄仍未清償，上訴人自無權訴
    請伊塗銷抵押權設定登記等語，資為抗辯。
三、查，系爭土地原為周有福所有，於七十四年三月十五日作價六十四萬元出賣予上
    訴人，周有福於七十五年二月十三日死亡後，系爭土地於七十八年間由被上訴人
    丁○○○、己○○、丙○○、戊○○共同辦理繼承登記，應有部分各十二分之一
    。被上訴人丁○○○、丙○○、戊○○三人於八十一年間就其等應有部分，設定
    如附表二所示本金最高限額二百零五萬元抵押權登記予被上訴人甲○○，被上訴
    人己○○於八十三年間就其應有部分設定本金最高限額二百四十五萬元抵押權登
    記予被上訴人庚○○等情；有買賣契約書、土地登記簿謄本、抵押權設定契約書
    、他項權利證明書在卷可稽。
四、被上訴人丁○○○等四人雖否認其等之被繼承人周有福生前有出賣系爭土地予上
    訴人之事實，並抗辯：系爭買賣契約書係被上訴人戊○○個人為擔保向上訴人借
    款所簽訂，非周有福簽訂云云；惟查：
(一)、被上訴人承認買賣契約書  (原審卷第二三頁)上所蓋周有福及戊○○之印章為真
    正，而契約書除載明為「買賣」外，就「買賣不動產標示」、「總價及付款日期
    」、「稅捐」、「辦理所有權移轉登記之時間」等買賣條件詳為約定，未有片語
    隻字言及借貸或利息，依其文義，已足堪認定係買賣無疑，且被上訴人戊○○在
    本院審理中復承認知悉其所簽者為買賣契約  (本院卷第五○頁)，自不容被上訴
    人反捨契約文字，曲解為借款之擔保。
(二)、其次，系爭買賣契約書上所蓋立契約書人  (即出賣人)周有福之印文係由被上訴
    人戊○○蓋用，被上訴人戊○○並以代理人身份簽名蓋章，依契約書第六條約定
　　將所有關於移轉所需證件，包括系爭土地所有權狀、周有福印鑑證明、戶籍謄本
　　交付見證人李景松保管，且按契約書上方所載日期分次受領全部價款六十四萬元
　　完畢等情，業據李景松到庭結證屬實  (本院卷第七一、七二頁)；即被上訴人戊
　　○○在原審亦不否認印鑑證明為其父周有福自行領取，將前開書證交其保管，其
　　於簽約時交付予證人李景松，迄未要求返還，以及由其簽約並親自簽名受領款項
　　等事實　(原審卷第七八、七九頁、本院卷第四九頁)。可見周有福之印章確係由
　　戊○○所蓋用，因事隔已多年，上訴人主張係周有福親自蓋章，應係記憶錯誤所
　　致。參以證人李景松另證稱：「．簽約當時戊○○稱其周父親身體不好在樓下車
　　內，故由他代理簽約並蓋用周有福印章，．．契約書甲方戊○○也是由其親簽，
　　『代理人』字樣是我在書立契約書同時加上的，並非事後加上。契約簽完後，我
　　在送客時到樓下，看到周有福確實坐在停放一樓門口車內，車內沒有其他人，因
　　我擔任里幹事，本來就認識周有福，看得出來周有福沒有精神，有病的樣子．．
　　」等語；核與上訴人所主張簽約當日，被上訴人戊○○偕同其父周有福至李景松
　　代書事務所樓下，周有福向伊表示身體不適，由戊○○代理簽約乙節相符。足證
　　周有福確係自行申請印鑑證明，將印鑑章、印鑑證明、所有權狀交予被上訴人戊
　　○○，授權其代理簽訂系爭買賣契約甚明。
(三)、被上訴人戊○○在本院審理中始抗辯：其父周有福印鑑證明是由其代為申請，當
    時周有福因車禍腦溢血有點痴呆，印章、印鑑證明、所有權狀是其自行至周有福
    房間取用云云；核與其在原審所陳：周有福意識清楚，原本就有領取印鑑證明，
    將印章、權狀、印鑑證明交其保管各語，全然不一致。可見被上訴人戊○○前後
    陳述反覆，為圖卸責，情虛詞窘，至為顯然。被上訴人前開抗辯，不足採信。
五、周有福生前既授權被上訴人戊○○代理簽訂系爭買賣契約書，自應負授權人責任
    ，履行系爭買賣契約所定出賣人之義務。上訴人已於同年二月二十四日付清全部
    價款，為被上訴人戊○○所是認，周有福死亡後，應由其繼承人即被上訴人丁○
    ○○、己○○、丙○○、戊○○負所有權移轉登記義務。又，系爭買賣契約書第
    六條約定，於上訴人付清第三次價款時辦理所有權登記，第三條約定第三次價款
    於七十五年十月二十五日給付，則至八十九年九月二十五日上訴人提起本件訴訟
    ，未逾十五年，被上訴人抗辯上訴人所有權移轉登記請求權已罹時效，並無可採
    。再者，被上訴人戊○○所有系爭土地所有權之應有部分十二分之一，業於八十
    四年間遭其債權人王月照聲請原法院查封在案，有土地登記簿謄本 (原審卷第二
    五頁) 可按，自無從移轉登記予上訴人，已屬給付不能，且此為可歸責於被上訴
    人戊○○之事由，上訴人依民法第二百二十六條第一項規定，請求損害賠償，即
    屬有據。而土地之公告現值較市價為低，眾所皆知，上訴人所受損害，依通常情
    形，應不少於系爭土地之公告現值，則上訴人以系爭土地公告現值每平方公尺四
    八○○元，依被上訴人戊○○應有部分面積一四一○七平方公尺之十二分之一計
    算其損害，共五百六十四萬二千八百元，洵屬正當。從而，上訴人依買賣契約，
    請求被上訴人丁○○○、己○○、丙○○應將附表一所示之土地所有權應有部分
    移轉登記予上訴人；被上訴人戊○○應給付上訴人五百六十四萬二千八百元，均
    於法有據。上訴人另請求被上訴人戊○○應自起訴狀繕本送達之翌日加付遲延利
　　息，惟原審卷內並無起訴狀繕本送達被上訴人戊○○之書證，被上訴人戊○○應
　　自八十九年十一月十七日到庭行言詞辯論之翌日起始負遲延責任。
六、又，被上訴人丁○○○、丙○○、戊○○三人，及己○○雖分別於系爭土地上設
    定如附表二、三所示之抵押權予被上訴人甲○○及庚○○，然上訴人否認其等間
    有抵押債權存在，經查：
(一)、被上訴人王健壯雖提出被上訴人戊○○簽發之面額二百零五萬元本票乙紙 (本院
    卷第五四－一頁) ，主張被上訴人戊○○向伊借款，而由被上訴人丁○○○、丙
    ○○、戊○○提供系爭土地設定抵押權；惟按消費借貸因金錢之交付而生效力，
    民法第四百七十五條定有明文，本票不足為業已交付金錢之證明，自難僅憑被上
    訴人王健壯執有本票，認定伊與被上訴人戊○○間有借貸之合意及金錢之交付。
    況被上訴人甲○○為被上訴人丁○○○之侄，與被上訴人丙○○、戊○○為姑表
    兄妹，誼屬至親；且自上訴人起訴伊始，從未提出上開本票為證，就如此高額借
    款之交付，以及其金錢之來源，均未能提出任何證據證明，並堅稱無利息之約定
　　，而本票到期後，亦未見有行使追索權或催討清償借款之舉，顯見借款並非真實
　　。上訴人主張被上訴人甲○○與丁○○○、丙○○、戊○○間之抵押債權債務不
　　存在，自堪予採信。
(二)、被上訴人庚○○與被上訴人己○○間並無任何債權債務關係，雙方並於八十四年
    十月七日成立和解，被上訴人庚○○同意塗銷系爭土地抵押權，有和解書附本院
    卷第九○、九一頁可稽，此和解書並為被上訴人己○○於訴請被上訴人庚○○塗
    銷抵押權登記訴訟所提出 (本院八十四年度上字第一六一六頁民事卷第五六、五
    七頁)，其真正應屬無疑。
(三)、上訴人依買賣契約得請求被上訴人丁○○○、己○○、丙○○移轉系爭土地所有
    權登記，對被上訴人戊○○有給付不能損害賠償請求權，自為其等之債權人。而
    被上訴人甲○○並無抵押債權存在，其所設定之抵押權存續期間已於八十三年五
    月十二日屆至；被上訴人庚○○依和解書復有塗銷抵押權登記之義務，被上訴人
    丁○○○、丙○○、戊○○三人，及己○○竟怠於行使其等請求塗銷抵押權登記
    之權利，從而，上訴人為保全其債權，依民法第二百四十二條規定，代位行使其
    等之權利，委無不合。
七、綜上所述，上訴人本於買賣及繼承之法律關係，請求請求被上訴人丁○○○、己
    ○○、丙○○應將附表一所示之土地所有權應有部分移轉登記予上訴人；及代位
    請求被上訴人甲○○、庚○○塗銷如附表二、三所示之抵押權登記，均為有理由
    ，應予准許。依給付不能之法律關係請求被上訴人戊○○賠償損害部分，於五百
    六十四萬二千八百元，及自八十九年十一月十八日起至清償日止，按週年利率百
    分之五計算之利息範圍內，為有理由，應予准許；逾此部分，非有理由，應予駁
　　回。原審就上開應准許部分，為上訴人敗訴之判決，尚有未洽，上訴意旨求予廢
　　棄改判，為有理由，爰由本院予以廢棄改判如主文第二、三、四、五項所示。至
　　上訴人之請求不應准許部分，原判決為上訴人敗訴之判決，於法並無違誤，上訴
　　意旨求予廢棄改判，為無理由，應予駁回。
八、據上論結，本件上訴為一部有理由，一部無理由，依民事訴訟法第四百五十條、
    第四百四十九條第一項、第七十九條但書、第八十五條第一項、第四百六十三條
    、第三百八十五條第一項前段，判決如主文。
中　　　華　　　民　　　國　　九十一　　年　　　七　　　月　　十七　　　日
　　　　　　　　　　　　　　　　　民事第三庭
　　　　　　　　　　　　　　　　　　　審判長法　官　張　宗　權
　　　　　　　　　　　　　　　　　　　　　　法　官　陳　永　昌
　　　　　　　　　　　　　　　　　　　　　　法　官　吳　秀　美
右正本係照原本作成。
如不服本判決，應於收受送達後二十日內向本院提出上訴書狀，其未表明上訴理由者
，應於提出上訴後二十日內向本院補提理由書狀（均須按他造當事人之人數附繕本）
上訴時應提出委任律師或具有律師資格之人之委任狀；委任有律師資格者，另應附具
律師及格證書及釋明委任人與受任人有民事訴訟法第四百六十六條之一第一項但書或
第二項（詳附註）所定關係之釋明文書影本。
中　　　華　　　民　　　國　　九十一　　年　　　六　　　月　　十九　　　日
　　　　　　　　　　　　　　　　　　　　　　書記官　常　淑　慧
附註：
民事訴訟法第四百六十六條之一（第一項、第二項）：
對於第二審判決上訴，上訴人應委任律師為訴訟代理人。但上訴人或其法定代理人具
有律師資格者，不在此限。
上訴人之配偶、三親等內之血親、二親等內之姻親，或上訴人為法人、中央或地方機
關時，其所屬專任人員具有律師資格並經法院認為適當者，亦得為第三審訴訟代理人
。
附表二：
坐落臺北市○○區○○段四小段００三八—００００地號（面積一萬四千一百零七平
方公尺）土地，以臺北市南港地政事務所民國八十一年南港字第０五三九九０號收件
，於民國八十一年五月二十八日登記，存續期間自民國八十一年五月十三日至民國八
十三年五月十二日，權利價值最高限額新台幣二百０五萬元，設定權利範圍十二分之
三之抵押權登記。
附表三：
坐落臺北市○○區○○段四小段００三八—００００地號（面積一萬四千一百零七平
方公尺）土地，以臺北市南港地政事務所民國八十三年南港字第０八二三九０號收件
，於民國八十三年八月三日登記，存續期間自民國八十三年八月三日至八十八年八月
二日，權利價值本金最高限額新台幣二百四十萬元，設定權利範圍十二分之一之抵押
權登記。
